臺灣板橋地方法院民事判決　九十年度訴字第一五二一號
　　原　　　告　　乙○○
　　法定代理人　　甲○○○
右當事人間請求給付工程款事件，本院判決如左：
    主      文
被告應給付原告新臺幣柒拾萬零壹仟零玖拾玖元，及自中華民國九十年七月二十六日
起至清償日止按週年利率百分之五計算之利息。
原告其餘之訴駁回。
訴訟費用由被告負擔三分之一，餘由原告負擔。
本判決第一項於原告以新臺幣貳拾萬元為被告提供擔保後，得為假執行；被告於假執
行程序實施前以新臺幣柒拾萬零壹仟零玖拾玖元為原告提供擔保後，得免為假執行。
原告其餘假執行之聲請駁回。
    事      實
甲、原告方面：
一、聲明：被告應給付原告新台幣（下同）一百九十九萬六千五百四十六元，及自起
    訴狀繕本送達之翌日起至清償日止，按年息百分之五計算之利息。並陳明願供擔
    保，請准宣告假執行。
二、陳述：
  （一）原告自民國（下同）八十六年間起迄八十九年六、七月止，先後分別承攬被
        告飛冠、森城情定巴黎、先驅營造、東吳大學、Ｍ１８ａ遠東科
        技、Ｍ２１開羅科技、Ｍ２８動力企業、Ｍ３２伸地大樓、中福營
        造、新店ＡＢＣ、新傳一期、利達影視、新傳三期、新傳二期、
        中壢Ａ案、遠東河堤．．．．等工地之按裝石材工作，業已竣工並經被
        告驗收，各工地總工程款（酬金）實作實算，經被告估驗結算各為：二十
        四萬零七百六十元、三百三十六萬九千零六十元、三十三萬六千三百四
        十元、六十四萬四千七百四十元、二十三萬三千五百元、二十三萬零
        一百二十八元、四百三十三萬七千一百二十元、二百三十六萬七千六百
        七十三元、三百六十八萬八千四百九十六元、三十三萬零九十三元、
        三十萬五千一百五十元、二十五萬六千九百六十九元、三百零七萬八千
        三百四十三元、二萬九千零五十元、五十一萬八千八百四十元、三萬
        九千七百零五元，惟其中一成之保留款（尾款）分別為二萬四千零七十六
        元、三十三萬六千九百零六元、三萬三千零八十四元、六萬二千七百
        二十四元、二萬二千三百五十元、二萬三千零一十二元、四十三萬三
        千七百一十二元、二十三萬六千七百六十七元、三十六萬八千八百五十
        元、三萬二千二百五十九元、三萬零五百一十五元、二萬五千六百九
        十七元、三十萬七千八百三十四元、二千九百零五元、五萬一千八百
        八十四元、三千九百七十一元，總計一百九十九萬六千五百四十六元迄未
        給付，有雙方書立之工程合約書、被告製作之工程估驗總表、工程估驗單（
        詳如附件所示）可資參照。雖經原告再三催收，被告卻置不理。
  （二）就被告答辯項目，逐一駁斥如后：
      (一)中福營造─新傳三期（臻美麗寶經典）之車道、泳池、菊花崗外牆部分（即
        被證三切結書所示）：該部分工程不是原告所承攬，此一事實，傳訊當時
        負責工地之主任蕭硯中先生（住：台北市○○路三二二巷五六號）可資證明
        。被證二後附之工程估驗單共有四張，其中一紙是原告施作之細目，另外
        三紙則詳載證人信鴻公司林豐隆施作細目。但屬原告之部分，其估驗日期係
        九十年三月三十一日，估驗期數則為第七期；反觀被告所舉證人林豐隆部分
        ，其估驗日期分別為八十九年九月三十日，八十九年十一月三十日，其估驗
        期數則為第四期、第六期，孰是孰非，一目瞭然，豈容被告狡辯？再就前
        揭屬原告之工程估驗單摘要攔第二十四項以迄第二十九項所記載之內容觀之
        ，游泳池及其他附屬設備是由原告施作收邊的工作（替他人完成），以工計
        價。設是原告承包的工程，勢必以才計價，且毋庸在原告之工程估驗單上單
        獨記明「收邊」字樣，並另以工計價。
      (二)被證三所示九十年三月份之工程估驗總表部分：原告庭呈之九十年三月份工
        程估驗總表，其中第十六項新傳三期（七）工程保留款總額三十萬七千八百
        三十四元為真正數額，此亦有被證二後附屬原告承包之工程估驗單可證，因
        此，被證三之估驗總表所記載的內容造假不實。
      (三)大都市營造─Ｍ１２開羅科技中心部分（即被證四切結書所示）：證人廖
        協明於九十一年六月四日，在鈞院結證稱，其施作部分為遮雨棚，不是花檯
        。結證與切結不符。再參閱被證四後附之工程估驗單摘要欄第四項僅記載
        「右向花檯及背向花檯蓋板」字樣，就何以再施工之原因卻隻字未提，如何
        為證？
      (四)大都市營造︱Ｍ２３伸地大樓部分（即被證五切結書所示）：觀諸被證五後
        附之工程估驗單摘要欄第一、第二項所載「Ａ面一樓橫樑追加、Ａ面雨遮追
        加」，既曰追加，則這兩個項目顯係事後追加，被告就此追加部分未按約與
        原告商議，因此，概與原告無關，原告並無權義為被告施工。
      (五)中福營造─內湖廠辦部分（即被證六切結書所示）：被證六後附由廖協明
        承包，第三估驗期，九十年三月三十一日為估驗日期之工程估驗單摘要欄第
        三項所載「花檯一至四號」不是原告承攬工程，此經仔細核對原告所承包，
        八十九年四月三十日，第六估驗期數之工程估驗單後即可發現真相。前揭
        工程估驗單摘要攔第四、第五項所載「九Ｆ陽台拆石補工、按裝補工」，係
        因施作他項工作，將原告施作完竣之大理石拆下，俟該項工程完工後，再將
        原先拆下之大理石按裝回去，不是因為原告施作不良或未能履約而另請他人
        施工，此項拆裝費原告並無負擔之義務。至九Ｆ陽台倒吊扣補工則係因工
        程變更設計所生之工作，該部分工程設計之變更，被告從未要求原告重為施
        作，因此，該項補工費伍仟元，原告亦無義務負擔。
  （三）被告所舉證人信鴻公司林豐隆、廖協明與原告同為其下游包商，信鴻公司現
        仍被被告積欠約四百萬元之工程尾款（一成保留款）、廖協明亦被被告積欠
        九十餘萬元之工程尾款。該二位證人於九十一年六月四日，在鈞院庭訊時結
        證同稱，不知道其所承包之工作係由何人所承攬，但竟然虛偽切結「為原告
        乙○○所承攬．．．」云云，甚至供證之工程與切結書所載之工程不相符合
        ，顯見上開二位證人之切結與供證係受到被告之威嚇才臨訟杜撰做偽證，況
        該二位證人在庭訊後離開法庭時一再異口同聲向原告指稱你們兩造的請款爭
        議與我們無關，法院會找上我們感覺很奇怪。
  （四）原告承攬工程，均是外牆乾式按裝大理石，因此，所有的工程所需石材，都
        是由被告按圖設計切割磨光完成後交由原告按裝，何來污染？又何來清污費
        ？施工過程縱偶有雜物，亦為原告施工當日清除完畢，被告要求原告給付清
        污費，於法不合。
  （五）原告承攬被告之系爭工程，全數如期完工驗收完竣，絕無「工程延宕，施工
        不良，未能履約」之情事發生，遑論另請他人協助完成、修補乃至造成被告
        發生其他損失。
三、證據：提出施工切結保固書、施工師父名單、國山石材企業有限公司工程估驗總
    表等影本為證據。
乙、被告方面：
一、聲明：駁回原告之訴及假執行之聲請；並陳明如受不利之判決，願供擔保請求免
          為假執行。
二、陳述：
  （一）原告於八十九年間陸續承攬被告公司「新傳三期」、「中福營造─內湖」、
        、「Ｍ２１開羅科技」等工地按裝石材之工作，本應按雙方合約第三條第一
        項、第三項之約定（詳見被證一），於簽定合約後依被告通知之日如期開工
        ，並配合被告所擬工程進度表，依進度表如期完工。且每次估驗金額之百分
        之十為保留款，於驗收無誤後始可發領，前揭合約第二條第一項亦定有明文
        。至於工程驗收則須按前揭合約第十條第三項規定，工程全部完竣，須經被
        告（即甲方）監工人員初驗合格後，再由被告報請業主派員覆驗，於確定合
        格，再正式驗收；被告驗收時，如發現工程與規定不符，原告須依照被告指
        示即行修正。又原告所得請求之保留款尚須依各工地請款總額按比例扣除清
        潔費後，始為得請求之淨額。
  （二）依原告起訴主張之工地工程，目前尚未經被告業主驗收者為：Ｍ１８ａ遠東
        科技、Ｍ２１開羅科技、Ｍ２８動力企業、Ｍ３２伸地大樓、新傳一期、利
        達影視、新傳三期、新傳二期、中壢Ａ案及遠東河堤，上述事實有許維榮及
        陳晉源等二人（帶同到庭）可資證明，不僅原告尚不得請求此等工程之保留
        款，工地施作其他工程之承攬人亦同樣不得先行請求，故原告起訴請求此部
        份工程之保留款，顯無理由。
  （三）此外，原告於前揭若干工程之施工期間因個人債信發生問題而潛逃他處，未
        能依被告所定之工程進度表如期完工，縱有施作工程，亦因進度停頓未能連
        貫導致施作工程之施作項目不明，造成工程延宕無法與他項工程之施工配合
        ，被告於迫不得已改請他人代為施作，原告所施作之工程不僅被告無法驗收
        ，同時更造成他人銜接施作之困擾，詎原告竟於原工程由他人施作完工後，
        請求被告給付工程款，原告之訴顯無理由，析述如下：
      (一)原告於施作「新傳三期」工程期間，於未告知被告之情況下，突然停工，經
        被告公司人員一再聯絡未果，被告為避免因工程無法如期完工導致須賠償業
        主鉅額之違約金，遂依前揭合約之工地管理辦法第十六點規定，轉而請「信
        鴻石材有限公司」代為施作，所支出之費用為一、一八二、五八二元（詳見
        被證二），被告因原告無法依約履行導致須轉請他人代為施作，因此所支出
        之費用即為被告所受之損害。又依被告留存之九十年三月份工程估驗總表所
        載，原告先前施作之項目經估驗總金額僅為二、九六八、三四○元，是以，
        保留款應僅為二九六、八三四元（詳見被證三），原告於日前鈞院審理時所
        提出之九十年三月份估驗表並非真正，故原告起訴請求此項工地工程之保留
        款金額並不正確。
      (二)原告施作「大都市營造─Ｍ２１開羅科技中心」工程時，亦因行蹤不明，對
        於先前施作工程之多處瑕疵，如背向花台鬆動、左向、右向花台蓋板鬆動等
        （詳見被證四），經被告再三促請原告修補，原告均未出面處裡，被告為求
        經業主驗收完成，並避免支付巨額之違約金，遂另行請大程企業社之工班廖
        協明代為修補，被告支付費用五、五○○元（詳見被證四）。
      (三)原告施作「大都市營造─Ｍ３２伸地大樓」、「中福營造─內湖」工程時，
        亦因未能依約施工，嗣後同由被告商請工班廖協明協助施作完成，支付工程
        款分別為五一、三四○元（詳見被證五）、一五六、八○○元（詳見被證六
        ），上述(一)、(二)、(三)事實業據鈞院訊問林豐隆、廖協明供證屬實。
      (四)以上各情，經鈞院訊問代為施作之工班結證陳明實情在卷。合計(一)、(二)、(三)
        ，共為一、三九六、二二二元，依雙方前揭合約第五條第十一項之約定，若
        原告（即乙方）未依本契約所訂各項規定施工，致產生工程遲滯或損害，其
        後果由原告（即乙方）負責，被告（即甲方）有權要求賠償，並由工程款中
        扣抵。且原告每逾期一日扣承攬工程款總金額之千分之三，若因而產生之連
        帶損失，原告應負責賠償。復依雙方約定之工地管理辦法，視同合約件，第
        一點約定對於原告施工進度太慢或品質不佳或未符合工務要求及收尾者，被
        告工務有權要求善後再付款，且第十六點約定，被告（即甲方）有權雇工代
        為處理，所須之費用則以二倍計算，由原告之工程款或尾款中扣除，乙方不
        得異議。被告自得主張由原告之工程保留款扣除。
  （四）此外，每一工地於驗收後皆必須按工程款請領金額之比例扣除清潔費，茲將
        已驗收之各工地所應由原告支付之清潔費臚列如左：(1)飛冠─巴黎富邑：七
        ○○元、(2)森城─情定巴黎：一五○○○元、(3)先趨營造：一六○○元、(4)
        東吳大學：三○○○元、(5)新店ＡＢＣ：八○○元，合計為二一、一○○元
        ，自應予以扣除。
  （五）至於原告提出之估驗單，僅為初步估驗，未經被告及業主驗收完成，自不得
        依估驗金額請求，綜上所述，原告請求顯無理由。
三、證據：提出工程合約書、施工切結保固書、切結書、工程估驗單、工程估驗總表
    等影本為證據，並聲請訊問證人廖協明、林豐隆、許維榮、陳晉源。
    理      由
一、本件原告主張其自八十六年間起迄八十九年六、七月止，先後分別承攬被告飛
    冠、森城情定巴黎、先驅營造、東吳大學、Ｍ１８ａ遠東科技、Ｍ２
    １開羅科技、Ｍ２８動力企業、Ｍ３２伸地大樓、中福營造、新店ＡＢ
    Ｃ、新傳一期、利達影視、新傳三期、新傳二期、中壢Ａ案、遠東
    河堤．．．．等工地之按裝石材工作，業已竣工完成驗收，其中一成之保留款（
    尾款）分別為二萬四千零七十六元、三十三萬六千九百零六元、三萬三千
    零八十四元、六萬二千七百二十四元、二萬二千三百五十元、二萬三千零
    一十二元、四十三萬三千七百一十二元、二十三萬六千七百六十七元、三
    十六萬八千八百五十元、三萬二千二百五十九元、三萬零五百一十五元、
    二萬五千六百九十七元、三十萬七千八百三十四元、二千九百零五元、五
    萬一千八百八十四元、三千九百七十一元，總計一百九十九萬六千五百四十六
    元迄未給付等事實，並提出工程合約書、工程估驗總表、工程估驗單等為證據，
    被告雖不爭執原告確有承攬前述工程及尚有總工程款一成之保留款尚未給付等事
    實，但抗辯稱依雙方約定之承攬契約內容，須至業主驗收通過後，始有給付最後
    一成之保留款之義務，而上述工程尚未經業主驗收，被告尚無給付該部分保留款
    之義務，且原告未完成工作，使被告須另委由第三人完成工作，因而增加支出等
    語，則關於原告所主張兩造間有工程承攬關係存在，及被告尚有總工程款一成之
    保留款尚未給付之事實，即屬兩造俱不爭執之事實，並有兩造亦不爭執其真正之
    工程合約書、工程估驗表等影本為證據，則應堪認原告此部分之主張為真實。
二、按當事人主張有利於己之事實者，就其事實有舉證之責任，但法律別有規定或依
    其情形顯失公平者，不在此限，民事訴訟法第二百七十七條定有明文。本件原告
    主張其所承攬之工作均已完成，且經業主驗收通過，被告自應依約給付剩餘未付
    之工程保留款一節，為被告所否認，並抗辯稱工程尚未完成驗收，且原告部分工
    程並未完工，尚需由被告另行付費交由第三人繼續完成等語；經查原告主張其完
    成前述之十六處石材安裝工程，並經業主驗收通過之事實，業據其提出工程估驗
    表為證據，但為被告所否認，依據原告所提出由被告所製作之工程估驗總表，乃
    被告按月計算原告所完成之工地工程進度，並按照工程進度給付各期工程承攬報
    酬之計算表，依照舉證責任之分配原則，原告主張其已經完成承攬之工作，自應
    就此一事實負舉證責任，然現在原告所承攬之上述十六處工地工程業已完工之事
    實，乃兩造俱不爭執之事實，則在目前工程業已完工之狀況下，原告舉出工程業
    已完工之事實即為已足，反之，被告既然抗辯原告尚未完成其承攬之工作，而由
    被告另行將未完之工程交由第三人賡續施工完成，原告並未完成其承攬之工作之
    事實，被告對此有利於己之事實自應負舉證責任，再者，上述工程既然俱已完工
    ，且完工後之建築物又已移交業主接管，則在外觀上，自可視為業主已經驗收工
    程完畢，被告抗辯稱尚未經業主驗收之事實，被告對此一事實亦有舉證責任存在
    ，則就本件而言，原告所負之舉證責任既有其所提出之被告亦不爭執其真正之保
    固切結書、由被告所製作之工程估驗總表等為證據，被告欲免其給付責任，自應
    就其所主張對己有利之事實舉證證明，則本件自應依照前述說明分別就原告之請
    求分別審酌如次：
（一）按給付附有條件者，債務人於條件成就後，始有給付之義務，本件兩造所約定
      之承攬報酬之給付方式，除按照工程進度按月估驗給付實際工程進度百分之九
      十之工程款外，每期估驗進度所得請求之另百分之十工程款則為保留款，於工
      程完成驗收後始應給付，此為兩造所不爭執之事實，且經同為被告工程之其他
      承攬人許維榮等人到庭陳述屬實，且參照一般工程之業主通常亦係依照工程進
      度分期給付工程款，但每期均按照一定比例暫留部分款項於全部工程完工驗收
      時再行給付，則工程之承攬人與次承攬人之間亦比照相同方式付款等情形，則
      被告所稱兩造間約定之付款方式當與被告所抗辯之一成保留款應於工程驗收完
      畢後始應給付之抗辯應屬可採；又原告主張前述十六處工地之承攬工作業已全
      部完工並經業主驗收完畢，但被告抗辯稱其中有「Ｍ１８ａ遠東科技」、「Ｍ
      ２１開羅科技」、「Ｍ２８動力企業」、「Ｍ３２伸地大樓」、「新傳一期」
      、「利達影視」、「新傳三期」、「新傳二期」、「中壢Ａ案」及「遠東河堤
      」等十處工地工程尚未經業主驗收完畢等事實，經證人許維榮、陳晉源等人到
      庭結證屬實，則原告自應就此十處工地之工程業經業主驗收之條件業已成就，
      方得向被告請求給付尚未給付之一成保留款，然原告固主張上述工程業已完工
      ，但是否已經業主驗收之事實則屬不明，然依照證人許維榮、陳晉源等人之證
      詞，上述工程實際上尚未經業主驗收，渠等亦有部分保留款尚未取得等情節觀
      之，則原告上述部分之請求，條件無法認定其業已成就，原告逕自向被告請求
      此部分報酬，自非有理由。
（二）至於其餘「飛冠」、「森城情定巴黎」、「先驅營造」、「東吳大學」、「新
      店ＡＢＣ」等五處工地之工程，被告並不否認原告所主張上述工地之工程均已
      完工並經驗收之事實，則原告此部分之請求，既因條件業已成就，其請求被告
      應分別給付「飛冠」部分二萬四千零七十六元、「森城情定巴黎」部分三十三
      萬六千九百零六元、「先驅營造」部分三萬三千零八十四元、「東吳大學」部
      分六萬二千七百二十四元、「新店ＡＢＣ」部分三萬二千二百五十九元等五處
      工地工程之保留款，合計四十八萬九千零四十九元。至於被告另抗辯應按比例
      扣除已驗收之各工地所應由原告支付之清潔費「飛冠─巴黎富邑」七百元、「
      森城─情定巴黎」一萬五千元、「先趨營造」一千六百元、「東吳大學」三千
      元、「新店ＡＢＣ」八百元，合計為二萬一千一百元一節，雖依照兩造簽訂之
      承攬契約第十條第二項有原告應負責清除之約定，然被告並未就上述金額舉證
      證明其計算方法，則其此部分抗辯自難認為可採。
（二）被告另抗辯原告在「新傳三期」、「中福營造─內湖」、「Ｍ２１開羅科技」
      等工地之工作時，「新傳三期」工地在未告知被告之情況下突然停工，被告為
      避免工程延誤須賠償業主鉅額違約金，遂另行委請第三人信鴻石材有限公司代
      為施作「新傳三期」部分，支出一百十八萬二千五百八十二元，另「大都市營
      造─Ｍ２１開羅科技中心」工程未就瑕疵予以修補，被告另行委請第三人廖協
      明代為修補，支出五千五百元，另於「大都市營造─Ｍ３２伸地大樓」、「中
      福營造─內湖」工程亦未依約施工，由被告另行委請第三人廖協明完成，分別
      支付款項五萬一千三百四十元、十五萬六千八百元，乃原告所造成之損害，應
      由原告賠償，而得由工程款中扣抵等語，但為原告所否認；經查被告上述抗辯
      有其提出之林豐隆、曾宗義、廖協明等人所出具之切結書，並經證人廖協明、
      林豐隆到庭證明屬實，則被告前述抗辯應屬真實而得以採信，則原告就其尚未
      完成之部分當然不得請求報酬，而被告抗辯其因而增加之支出應由原告負擔一
      節，依照兩造所簽訂之承攬契約內附註項目第十六點約定，被告此部分抗辯應
      屬可採。因「新傳三期」、「大都市營造─Ｍ２１開羅科技中心」、「大都市
      營造─Ｍ３２伸地大樓」等三處工地尚未驗收，原告尚未能就此一部分向被告
      請求付款，因而被告之抗辯亦暫不予審酌外，關於「中福營造─內湖」工程部
      分，由被告另行委請第三人廖協明完成，被告支付款項十五萬六千八百元與該
      第三人，則原告所得請求之金額原為三十六萬八千八百五十元，自應將上述被
      告因而增加之支出予以扣除，即原告此部分所得請求之金額應為二十一萬二千
      零五十元。
（三）綜上所述，原告目前所得請求被告給付尚欠之工程尾款於七十萬一千零九十九
      元，原告主張依據承攬之法律關係，請求被告給付工程款於前揭數額及自起訴
      狀繕本送達被告翌日即九十年七月二十六日起至清償日止按法定利率年息百分
      之五計算之遲延利息之範圍內為有理由，應予准許；至於原告之請求超過該數
      額部分則為無理由，應予駁回。
三、假執行之宣告：兩造均陳明願預供擔保聲請宣告假執行或免為假執行，就原告勝
    訴部分，經核均無不合，爰分別酌定相當之擔保金額就原告勝訴部分俱准許之；
    至於原告其餘假執行之聲請，因該部分訴之駁回而失所附麗，應併予駁回。
四、結論：本件原告之訴為一部有理由，一部無理由，依民事訴訟法第七十八條、第
    七十九條但書、第三百九十二條，判決如主文。
中　　　華　　　民　　　國　　九十一　　年　　　七　　　月　　二十三　　日
                                臺灣板橋地方法院民事第一庭
~B法　    官　許瑞東
右正本證明與原本無異。
如不服本判決，應於判決送達後廿日內，向本院提出上訴狀。
中　　　華　　　民　　　國　　九十一　　年　　　七　　　月　　二十三　　日
~B法院書記官　陳淑芳
